【裁判字號】    97,上,148
【裁判日期】    990615
【裁判案由】    返還土地等
【裁判全文】
臺灣高等法院民事判決                   97年度上字第148號
上  訴  人  張明正
訴訟代理人  張淑惠
            謝秉原律師
被  上訴人  李茂枝
訴訟代理人  李盛邦
            黃珊珊律師
上  一  人
複  代理人  王中騤律師
上列當事人間請求返還土地等事件，上訴人對於中華民國96年11
月28日臺灣板橋地方法院94年度訴字第1252號第一審判決提起上
訴，經本院於99年5月25日言詞辯論終結，判決如下：
    主  文
上訴駁回。
第二審訴訟費用由上訴人負擔。
    事  實
甲、上訴人方面：
一聲明：
  (一)原判決不利於上訴人部分廢棄。
  (二)上開廢棄部分，被上訴人在第一審之訴及假執行之聲請均駁
    回。
二陳述：除與原判決記載相同者外，補稱略以：
  (一)上訴人於民國68年間向訴外人劉廖鉛女購買臺北縣○○○○
    ○段000地號土地（下稱552地號土地）所有權全部及其上未
    辦理保存登記之門牌臺北縣○○○○○街00號房屋（下稱26
    號舊房屋）時，該房屋為兩層加強磚造之舊房舍，91年9 月
    間因年久失修，屋況不佳，上訴人遂於原址改建三層樓之鋼
    筋混凝土新屋（下稱系爭房屋）。被上訴人於75年間地籍圖
    重測時，已知悉26號舊房屋越界建築，占用被上訴人所有之
    臺北縣○○○○○段000地號土地（下稱系爭553地號土地）
    ，卻未提出異議。自頂溪捷運站開通後，被上訴人多次要求
    上訴人價購系爭553地號土地， 但因相關人等意見分歧，無
    法達成共識，故上訴人於91年9月間改建時， 被上訴人應可
    知悉改建後之新屋越界建築，仍未即時提出異議，應有容忍
    之義務。
  (二)系爭房屋占用系爭553地號土地部分若拆除， 將嚴重影響結
    構安全，有崩塌之虞，且被上訴人收回該部分土地所得利益
    ，遠較上訴人之使用利益為低，被上訴人請求拆屋還地，顯
    以損害上訴人為主要目的，係濫用權利。
  (三)本件相當於租金之不當得利應以申報地價年息6%計算為適當
    。
三證據：除援用原審提出者外，補提估價單、付款憑證、地籍調
  查表、地籍圖重測結果清冊等影本及照片3張為證。
乙、被上訴人方面：
一聲明：上訴駁回。
二陳述：除與原判決記載相同者外，補稱略以：
  (一)被上訴人於50年5月間購買系爭553地號土地及其上房屋後，
    暫借予姓名年籍不詳之李先生使用，隨即返鄉從事農務，不
    知26號舊房屋越界建築一事，無從即時提出異議。上訴人自
    承於68年間向劉廖鉛女購買26號舊房屋時，不知是否越界建
    築，亦不知被上訴人是否知情。被上訴人係於75年間地籍圖
    重測時，始知悉26號舊房屋無權占有系爭553地號土地， 無
    民法第796條規定之適用。
  (二)被上訴人否認於上訴人91年 9月間改建系爭房屋時即知悉其
    事，且其改建並非再次越界，係維持原越界狀態。何況，上
    訴人早於75年間地籍圖重測時，已知26號舊房屋越界建築，
    卻仍於91年 9月間刻意增建，顯有故意或重大過失，違反民
    法第796條第1項「土地所有人建築房屋非因故意或重大過失
    逾越地界」之規定，其主張被上訴人不得請求拆除其房屋，
    並無理由。
  (三)系爭房屋基地面積共35.61平方公尺，其中僅16.28平方公尺
    使用上訴人所有之552地號土地，卻占用系爭553地號土地
    19.33平方公尺，參酌最高法院28年上字第634號判例意旨，
    無民法第796條越界建築規定之適用。
  (四)系爭房屋占用系爭553地號土地面積19.33平方公尺，占用比
    例達41.1% ，被上訴人請求拆屋還地，並非以損害上訴人為
    主要目的，無濫用權利情形。
三證據：除援用原審提出者外，補提謝在全著「民法物權論（上
  冊）」第250至251頁影本、租金行情查詢網頁、最高法院97年
  度台上字第177號判決、 89年度台上字第2285號判決、45年台
  上字第105號判例、86年度台上字第2500號判決、 81年度台上
  字第938號判決為證。
    理  由
一被上訴人主張：其所有系爭553地號土地遭上訴人之房屋 無權
  占用如原判決附圖所示000-0000部分， 面積19.33平方公尺，
  被上訴人得依民法第767條規定請求返還， 另上訴人因無權占
  用而受有相當於租金之不當得利，被上訴人亦得依民法第179
  條規定請求返還，按89年申報地價年息8% 計算為每月2,155元
  ，其中自89年8月12日起至94年8月11日止共129, 279元等情，
  求為判命上訴人應將系爭553地號土地如原判決附圖所示000-
  0000部分之地上物拆除，將所占用土地返還被上訴人，並給付
  被上訴人129,279元 及自起訴狀繕本送達翌日起至清償日止按
  年利率5%計算之利息，暨自起訴狀繕本送達之翌日起至返還土
  地之日止，按月給付被上訴人2,155元之判決 （逾此之請求業
  經判決敗訴確定）。
二上訴人則辯稱：其於68年間向訴外人劉廖鉛女購買26號舊房屋
  及其坐落之552地號土地時， 不知有越界建築情事。而被上訴
  人於26號舊房屋興建之初及75年間地籍圖重測時，知有越界建
  築卻未提出異議，迄91年 9月間26號舊房屋因年久失修，屋況
  不佳，經上訴人於原址改建系爭三層樓之鋼筋混凝土新屋時，
  被上訴人仍未即時提出異議，應有容忍之義務。系爭房屋占用
  系爭553地號土地部分若拆除， 將嚴重影響結構安全，有崩塌
  之虞，且被上訴人收回該部分土地所得利益，遠較上訴人之使
  用利益低，被上訴人請求拆屋還地，顯以損害上訴人為主要目
  的，係濫用權利。另系爭553地號土地面積過小， 價值不高，
  雖臨近捷運站，然位於傳統巿場內，陌生人往來雜沓，喧嘩叫
  賣聲時有所聞，環境遠較一般住宅區髒亂，本件相當於租金之
  不當得利應以申報地價年息6%計算為適當等語。
三兩造不爭執事項（參見本院卷第40、41頁之97年12月18日準備
  程序筆錄）：
  (一)被上訴人於50年 5月1日取得系爭553地號土地所有權全部。
  (二)上訴人於68年 9月8日向訴外人劉廖鉛女購買552地號土地所
    有權全部及其上26號舊房屋之事實上處分權。
  (三)系爭房屋經臺北縣中和地政事務所（下稱中和地政事務所）
    實地測量並依現有地籍圖套繪結果， 占用553地號土地之位
    置及面積如原判決附圖所示000-0000部分， 面積19.33平方
    公尺。
  (四)系爭553地號土地及552地號土地於75年6月247日辦理地籍圖
    重測前，分別為臺北縣中和巿龜崙蘭溪洲段頂溪小段192-11
    （192-28併入）、192-12（192-29併入）地號。75年間辦理
    地籍圖重測時，兩造均曾到場指界，因指界不一致而發生糾
    紛，經臺北縣永和地籍圖重測地區界址糾紛協調委員會於75
    年4月10日依土地法第59條第2項規定予以調處，調處結果認
    為：應以參照舊地籍圖協助指界之界址 做為系爭553地號土
    地及552地號土地間之共同界址， 並據以辦理地籍圖重測。
    該調處筆錄已併同依調處結果計算各地號土地之面積清冊送
    達兩造收受，嗣中和地政事務所依據前述調處結果，再度通
    知兩造到場協助指界後辦理地籍圖重測，該地籍圖重測結果
    於75年5月1日經公告確定，兩造迄未向司法機關就相鄰土地
    提起確認界址訴訟。
  (五)中和地政事務所函檢附之地籍調查表，就兩造於74年間經地
    政機關通知到場就相鄰土地界址指界情形如下：
    1.上訴人就552地號土地與系爭553地號土地相鄰之A、B間界
      址，陳明在屋內而無法指界。
    2.被上訴人就系爭553地號土地與552地號土地相鄰之E、F間
      界址，陳明在屋內而無法指界。
  (六)系爭553地號土地前方面臨馬路非寬， 附近多為1至3樓公寓
    ，距頂溪捷運站步行約2分鐘路程， 交通便利，附近商店眾
    多，至溪洲巿場亦約步行2分鐘路程。
  (七)系爭553地號土地 自83年度起迄今之公告地價均為每平方公
    尺20,900元，申報地價為每平方公尺16,720元。
四兩造爭執要點及本院之判斷：
  上訴人所建系爭房屋經中和地政事務所測量結果，占用被上訴
  人所有系爭553地號土地如原判決附圖所示000-0000部分， 面
  積19.33平方公尺，為兩造所不爭執。 上訴人雖辯稱：被上訴
  人於本件房屋興建之初及75年間地籍圖重測時，知有越界建築
  ，卻未即時提出異議，不得請求拆屋還地等語，為被上訴人所
  否認。茲就兩造爭執要點分述如次。
  (一)被上訴人是否知悉上訴人建築房屋逾越地界而不即提出異議
    ，致不得請求拆屋還地？被上訴人請求上訴人拆屋還地是否
    為權利濫用？
    1.按「土地所有人建築房屋非因故意或重大過失逾越地界者
      ，鄰地所有人如知其越界而不即提出異議，不得請求移去
      或變更其房屋。但土地所有人對於鄰地因此所受之損害，
      應支付償金。」98年1月23日修正公布之民法第796條第1
      項定有明文，其規定依同日增訂之民法物權篇施行法第8
      條之3規定， 於民法物權編修正施行前土地所有人建築房
      屋逾越地界，鄰地所有人請求移去或變更其房屋時，亦適
      用之。故若土地所有人建築房屋因故意或重大過失逾越地
      界，鄰地所有人即無上開容忍義務。另主張鄰地所有人知
      其越界而不即提出異議者，應就此項事實負舉證之責任（
      最高法院45年台上第931號判例意旨參照）。
    2.上訴人自承：其不知被上訴人於本件房屋興建之初對於越
      界建築是否知情等語（參見原法院卷(二)第110頁之 96年11
      月14日言詞辯論筆錄），而未能舉證證明，故其辯稱：被
      上訴人於本件房屋興建之初，知有越界建築而不即提出異
      議等語，即無依據。至於75年間地籍圖重測之時，26號舊
      房屋早已建築完成且使用經年（上訴人係於68年間購買）
      ，參酌民法第796條之立法意旨「土地所有人建築房屋，
      遇有逾越疆界之時，鄰地所有人如知其越界，應即提出異
      議，阻止動工興修。若不即時提出異議，俟該建築完成後
      ，始請求移去或變更其建築物，則土地所有人未免損失過
      鉅，…而於社會經濟，亦必大受影響，故為法所不許…」
      ，自非以75年間之事實判斷被上訴人是否「知其越界而不
      即提出異議」。
    3.再者，由民法第796條之立法意旨， 可知該條對於鄰地所
      有人請求移去或變更越界建築房屋之限制，係為避免土地
      所有人於建築完成後因鄰地所有人請求移去或變更房屋致
      受鉅大損失及社會經濟受影響；故若土地所有人於該房屋
      建築完成後自行拆除，自無從再依該條規定主張有使用鄰
      地之權利。本件上訴人自承：26號舊房屋原為兩層加強磚
      造之舊房舍，91年 9月間因年久失修，屋況不佳，遂於原
      址改建系爭三層樓之鋼筋混凝土新屋等情，被上訴人亦陳
      稱：26號舊房屋原為兩層樓之木造舊建物，被上訴人於起
      訴前發現已改建為三層樓房屋，應係拆除舊屋重建等語，
      可知26號舊房屋之兩層磚造舊房舍於91年間已因不堪使用
      而拆除改建為目前之三層樓鋼筋混凝土新屋。則上訴人於
      91年間拆除舊房舍後，已不得再因該舊房舍越界建築而依
      民法第796條第1項規定主張權利，其於拆除後改建新屋，
      應屬另一越界建築或無權占有之事實。
    4.其次，依兩造於74年間就系爭553地號土地與552地號土地
      間之界址指界時，均陳明在屋內而無法指界，75年間辦理
      地籍圖重測時，因指界不一致而發生糾紛，中和地政事務
      所遂依臺北縣永和地籍圖重測地區界址糾紛協調委員會調
      處結果，以兩造參照舊地籍圖協助指界之界址做為共同界
      址，據以辦理地籍圖重測，重測結果於75年5月1日經公告
      確定，兩造迄未向司法機關提起確認界址訴訟等情（詳見
      兩造不爭執事項(五)、(四)，另參見原法院卷(一) 第218頁之地
      籍調查表），可見兩造於74、75年間對於按舊地籍圖指界
      之界址所為地籍圖重測結果，並無爭議，且當時已知系爭
      553地號土地與552地號土地間之界址位於26號舊房屋內。
      另依上訴人陳稱：十多年前臺北縣○○○○○街00○00號
      房屋發生界址糾紛，經鑑界結果發現該等房屋並非正確建
      築在土地所有權人之土地上，被上訴人當初知該情事，即
      向上訴人表明，如以此類推，整排建物皆有部分占用鄰地
      之相同情形，故當時被上訴人曾向上訴人表示上訴人亦占
      用其土地，且自頂溪捷運站開通後，多次要求上訴人價購
      系爭553地號土地， 被上訴人應可知悉91年改建房屋時越
      界建築情事等語（參見原法院卷(一)第76、77頁之上訴人94
      年12月27日答辯(3)狀、本院卷第97、98頁之上訴人97年7
      月7日準備書狀）， 則可見被上訴人於26號舊房屋改建前
      ，曾向上訴人表明該房屋占用系爭553地號土地 及要求上
      訴人價購土地。從而應認上訴人於91年以前明知26號舊房
      屋占用系爭553地號土地， 卻於該舊房屋年久失修、不堪
      使用而予以拆除後， 原址改建新屋，依舊占用系爭553地
      號土地，其逾越地界建築顯有故意或重大過失，不符民法
      第796條第1項所定「土地所有人建築房屋非因故意或重大
      過失逾越地界」之情形。故上訴人主張被上訴人請求移去
      或變更系爭26號房屋應受該項規定限制，並無理由。
    5.至於上訴人主張：系爭房屋占用系爭553地號土地部分 若
      拆除，將嚴重影響結構安全，有崩塌之虞，且被上訴人收
      回該部分土地所得利益，遠較上訴人之使用利益為低，其
      請求拆屋還地，顯以損害上訴人為主要目的，係濫用權利
      等語，被上訴人否認之。經查，系爭553地號土地 面積為
      47平方公尺（參見原法院卷(一)第7頁之土地登記謄本），
      其中遭系爭房屋占用之面積為19.33平方公尺， 占用比例
      逾41%， 且其餘土地呈狹長之Ｌ形（參見原判決附圖），
      顯然無法為有效利用。何況上訴人改建之新屋逾越地界應
      認有故意或重大過失，已如前述，則被上訴人主張其所有
      之土地遭無權占有或侵奪，依民法第767條規定 請求返還
      ，俾為完整利用，難認係以損害上訴人為主要目的。上訴
      人主張被上訴人濫用權利，並無理由。
    6.綜上，被上訴人請求上訴人將系爭553地號土地 如原判決
      附圖所示000-0000部分之地上物拆除，將所占用之土地返
      還被上訴人，為有理由。
  (二)被上訴人得請求不當得利之數額為何？
    1.按無法律上之原因而受有利益，致他人受有損害者，應返
      還其利益，民法第179條定有明文。 而無權占有他人之土
      地，可獲得相當於租金之利益，為社會通常之觀念（最高
      法院61年臺上字第1695號判例意旨參照），上訴人無權占
      有系爭553地號土地， 既如上述，被上訴人主張因此受有
      不能使用、收益之損害，請求上訴人返還所獲得相當於租
      金之利益，為有理由。
    2.次按建築房屋之基地租金，依土地法第105條 準用同法第
      97條第1項規定，以不超過該土地申報價額年息10%為限；
      所稱土地價額，依土地法施行法第25條規定，係指法定地
      價，即土地法第148條 所定土地所有權人依土地法所申報
      之地價。系爭553地號土地自83年度起 迄今之公告地價均
      為每平方公尺20,900元，申報地價為每平方公尺16,720元
      （參見兩造不爭執事項(七) ），參酌系爭553地號土地位於
      傳統巿場裡，距頂溪捷運站步行約2分鐘路程， 交通便利
      ，附近商店眾多，本件房屋亦供經營鈕線行使用等情狀（
      參見兩造不爭執事項(六)、 原法院卷(一)第9至13頁及本院卷
      第102、103頁之照片）， 原審認上訴人占用系爭553地號
      土地所獲相當於租金之利益， 以占用面積19.33平方公尺
      按申報地價年息8% 計算為適當，每月應為2,155元 （
      16,720元×19.33㎡×8%÷12≒2,155元），尚無不合。故
      被上訴人請求上訴人返還自89年8月12日起至94年8月11日
      止共5年間之不當得利129,279元，並自起訴狀繕本送達翌
      日即94年8月20日起至返還土地之日止按月返還2,155元，
      為有理由。
五綜上所述，上訴人依民法第767條規定請求上訴人將系爭553地
  號土地如原判決附圖所示000-0000部分之地上物拆除，將所占
  用土地返還被上訴人，另依民法第179條規定請求給付129,279
  元及自起訴狀繕本送達翌日即94年 8月20日起至清償日止按年
  利率5%計算之法定遲延利息，並自94年 8月20日起至返還土地
  之日止按月給付2,155元， 為有理由，應予准許。原審判命上
  訴人如數給付，並無不合。上訴意旨指摘原判決此部分不當，
  求予廢棄改判，為無理由，應予駁回。
六本件事證已臻明確，兩造其餘主張、陳述及所提之證據暨攻擊
  防禦方法，經本院審酌後，認均與本案判斷結果無影響，毋庸
  再予一一審酌，附此敘明。
七據上論結，本件上訴為無理由。依民事訴訟法第449條第1項、
  第78條，判決如主文。
中    華    民    國    99    年    6     月    15    日
                    民事第九庭
                        審判長法  官  黃熙嫣
                              法  官  鄭傑夫
                              法  官  林玲玉
正本係照原本作成。
不得上訴。
中    華    民    國    99    年    6     月    17    日
                              書記官  倪淑芳

司法院資訊處製作；財團法人民間司法改革基金會備份。
